【裁判字號】    99,消債清,153
【裁判日期】    990930
【裁判案由】    清算
【裁判全文】
臺灣桃園地方法院民事裁定           99年度消債清字第153號
聲  請  人
即  債務人  甲○○
清算管理人  謝清昕律師
上列當事人因消費者債務清理事件，本院裁定如下：
    主  文
債務人甲○○自民國九十九年十月十一日十六時起開始清算程序
。
命司法事務官進行本件清算程序。
選任謝清昕律師為本件清算程序關於剩餘財產分配請求權訴訟之
管理人。
    理  由
一、按更生方案未依消費者債務清理條例第59條、第60條規定可
    決時，除有該條例第64條規定之情形外，法院應以裁定開始
    清算程序。消費者債務清理條例第61條定有明文。又法院開
    始清算程序之裁定，應載明其年、月、日、時，並即時發生
    效力。法院裁定開始更生或清算程序後，得命司法事務官進
    行更生或清算程序；必要時，得選任律師、會計師或其他適
    當之自然人或法人一人為監督人或管理人。復為同條例第83
    條第1 項、第16條第1 項所明定。
二、查本件債務人聲請更生，前雖經本院裁定開始更生程序在案
    ，惟債務人所提之更生方案，卻未能依消費者債務清理條例
    第60條規定獲得債權人同意（查本件更生程序並未召開債權
    人會議，故無依同條例第59條規定為債權人會議之可決）。
    債務人固主張其於更生方案履行期間每月平均收入約為新台
    幣（下同）1 萬7,695 元，而其每月之必要支出為健保費80
    0 元及長女林芳愉之扶養費5,000 元，每月可清償之金額為
    1 萬元云云。惟查：(一)債務人之女林芳愉為民國83年1 月16
    日生，於103 年1 月16日成年後，客觀上當有相當謀生能力
    ，債務人自斯時起即無再扶養林芳愉之必要，當分階段而為
    不同之清償金額，亦即應自103 年1 月16日起酌予提高還款
    數額，方屬公允。惟債務人所陳報之更生方案為「分8 年，
    每期1 萬元」，並未因長女成年而調高還款金額，顯未盡其
    最大還款誠意，是本件自不符合得由法院逕以裁定認可更生
    方案之要件。(二)又債務人與其配偶鄒玉鴻於78年6 月5 日結
    婚，於婚姻關係存續中並未約定夫妻財產制，鄒玉鴻於婚姻
    關係存續期間分別於80年4 月10日以買賣為登記原因取得坐
    落桃園縣中壢市○○○段舊社小段135 之23、135 之40、1
    70之7 地號土地所有權，於92年9 月18日以夫妻贈與為登記
    原因取得坐落桃園縣中壢市○○○段舊社小段170 之34地號
    土地所有權，於80年1 月30日原始取得坐落桃園縣中壢市○
    ○○段舊社小段6972建號房屋，上開5 筆不動產除170 之34
    地號土地外，雖曾共同設定最高限額抵押權予第一商業銀行
    ，惟房屋貸款業已繳清；而債務人之配偶鄒玉鴻98年度收入
    為191 萬3,858 元，名下除上開不動產外，尚有BMW 汽車1
    輛、投資14筆，公告現值合計為303 萬2,195 元，其目前亦
    無負欠金融機構任何債務；又依台北富邦銀行所提出之帳戶
    明細，鄒玉鴻於台北富邦銀行之帳戶至99年7 月6 日止尚有
    餘額97萬9,471 元，此有債務人全戶基本資料、稅務電子閘
    門財產所得調件明細表、土地暨建物登記謄本、鄒玉鴻之聯
    徵中心當事人綜合信用報告、台北富邦銀行存褶對帳單、第
    一商業銀行西壢分行99年8 月5 日函、本院民事執行處查詢
    表等件在卷可稽（見執消債更卷第203 頁、第205 至211 頁
    、第215 至219 頁、第223 頁、第236 至256 頁、第260 頁
    、第284 頁）。本件依債務人所提出之財產及收入狀況說明
    書所載，債務人名下雖無任何財產得以作為清算財團，惟按
    專屬於債務人本身之權利及禁止扣押之財產，不屬於清算財
    團。但民法第1030之1 規定之剩餘財產差額分配請求權，不
    在此限，消費者債務清理條例第98條第2 項定有明文。考其
    立法意旨在於，若不將該項權利列入清算財團，易被利用為
    脫產之途，顯失公平，是應併將剩餘財產分配請求權納入清
    算財團計算之。
三、綜觀前述，聲請人之配偶資力甚豐，苟透過清算程序，債務
    人尚可向其配偶請求分配剩餘財產，相較於債務人所提每月
    清償1 萬元、分8 年共清償96期、總清償金額為96萬元，債
    權人受償成數至多為43％之更生方案，必然更高，是益難認
    債務人所提更生方案之條件為公允，本件自不符合消費者債
    務清理條例第64條所定得由法院逕以裁定認可更生方案之要
    件。從而，依首揭規定，應裁定開始清算程序。再前述剩餘
    財產分配請求權之行使需提起訴訟為之，自不適於由本院司
    法事務官進行，爰依消費者債務清理條例第16 條 第1 項後
    段規定，選任律師為管理人進行本件清算程序關於剩餘財產
    分配請求權訴訟之部分，併予敘明。
四、爰裁定如主文。
中    華    民    國    99    年    9     月    30    日
              民事第二庭    法      官  劉佩宜
以上正本係照原本作成
本裁定不得抗告
中    華    民    國    99    年    9     月    30    日
                            書  記  官  賴柏仲

司法院資訊處製作；財團法人民間司法改革基金會備份。
